【裁判字號】    94,家抗,6
【裁判日期】    950516
【裁判案由】    選任遺產管理人
【裁判全文】
臺灣新竹地方法院民事裁定               94年度家抗字第6號
抗  告  人  財政部國有財產局臺灣中區辦事處新竹分處
法定代理人  乙○○
相  對  人  馬來西亞商德義第一資產管理股份有限公司台灣分
            公司
法定代理人  甲○○
上列當事人間選任遺產管理人事件，抗告人對於中華民國94年6
月27日本院家事法庭94年度財管字第5號所為裁定，提起抗告，
本院裁定如下：
    主  文
抗告駁回。
抗告程序費用新臺幣壹仟元由抗告人負擔。
    理  由
一本件相對人於原審聲請意旨略以：被繼承人廖運炎（民國○○
  年○月○日生、身分證字號：Ｚ000000000號，生前住新竹縣湖口
  鄉○○村○○鄰○○路180巷1號12樓）於92年6月14日亡故，遺
  有門牌號碼為新竹縣湖口鄉○○路108巷1號及2號12樓之房地
  等財產，經相對人聲請強制執行而於本院92年度執字第8133號
  強制執行中。被繼承人廖運炎之繼承人除印尼籍配偶廖金寶外
  ，皆已依法拋棄繼承。然土地法第18條規定外國人在中華民國
  取得或設定土地權利，以依條約或其本國法律，中華民國人民
  得在該國享受同樣權利者為限。依據內政部89年9月19日台（
  89 ）內地8912799號函釋及93年11月18日台內地字第
  0930071100 號函記載，在印尼之外國人可擁有住宅權及對國
  家土地有使用權，但並不被允許擁有土地權，因此印尼國家不
  符合土地法第18條平等互惠之規定。故被繼承人廖運炎之印尼
  籍配偶廖金寶無法繼承本國不動產，致上開不動產無人繼承，
  強制執行程序因而中斷，茲為保權益，自有聲請法院選任遺產
  管理人依法踐行公示催告等程序之必要，爰依民法第1178條第
  2項為此聲請選任抗告人為其遺產管理人等語。
二原審法院審理後認相對人為被繼承人廖運炎之債權人，為法律
  上之利害關係人，而被繼承人廖運炎確已於92年6月14日死亡
  ，除印尼籍配偶廖金寶外，其餘之繼承人均已拋棄繼承，有被
  繼承人廖運炎除戶戶籍謄本、死亡證明書、繼承系統表、本院
  新院昭民謙92繼237字第642 0號、92繼260字第7519號民事庭
  通知等件為證，且經原審依職權調取本院92年度繼字第260 號
  、第237號等拋棄繼承卷宗核閱無誤。雖依戶籍謄本之記載，
  被繼承人廖運炎尚有一位印尼籍配偶，但其為外籍人士，無法
  僅憑戶籍謄本認定是否仍有此繼承人，因此，被繼承人廖運炎
  之繼承人有無確屬不明，依據相對人之聲請，審酌抗告人財政
  部國有財產局臺灣中區辦事處新竹分處擔任遺產管理職務確較
  公正客觀等情，選任抗告人為被繼承人廖運炎之遺產管理人。
三抗告意旨略以：
  (一)被繼承人廖運炎之繼承人為恐背負巨額債務，均已拋棄繼承
    ，依司法院74年10月15日（74）院台廳一字第05786號函示
    ，此類拋棄繼承事件，多屬遺債大於遺產，形同破產，儘量
    避免選任國有財產局為遺產管理人。且依民法第1176條、第
    1178條並未限制法定繼承人拋棄繼承權後，即喪失擔任遺產
    管理人之資格或不得充任遺產管理人。本件被繼承人廖運炎
    之繼承人雖已拋棄繼承，惟誼屬至親，對被繼承人之生前財
    產及債權債務關係，自應較他人知詳，且被繼承人之子女多
    已成年，有行為能力、不乏受良好教育，對於遺產、遺債之
    情況較抗告人瞭解，足堪適任遺產管理人，應選任被繼承人
    廖運炎之繼承人為遺產管理人，應較選任抗告人為妥。
  (二)民法第1185條雖規定，無繼承人之遺產於清償債權並交付遺
    贈物後，如有賸餘，歸屬國庫，但被繼承人廖運炎之遺產僅
    有新竹縣湖口鄉○○段2地號之持分及同段411、423建號之2
    筆建物（下稱系爭不動產），並無其他財產，價值總計約
    7,000,000元。再據前開系爭不動爭之土地及建物登記謄本
    之記載，系爭不動產已分別設定2,700,000元、2,900, 000
    元本金最高限額抵押權，及3,600, 000元之抵押權，顯見被
    繼承人廖運炎之遺債有大於遺產之虞，故本件國庫對被繼承
    人之遺產並無期待利益。
  (三)抗告人為公務機關，依國有財產法綜理國產事務，執行事務
    預算為全國人民納稅所得，倘顯無遺產可歸國庫，應即避免
    選任為遺產管理人，倘以國家資源管理對國庫毫無利益之財
    產，必須墊付無法歸墊之管理費用，無異使公器淪為私用，
    並將損及全民利益，及令國庫遭受權利之侵害，而選任管理
    人除管理遺產之公平性外，尚須考量適切性，因此請求廢棄
    原裁定關於選任抗告人為被繼承人廖運炎之遺產管理人之部
    分。
四本院之判斷：
  (一)按相對人主張相對人為被繼承人廖運炎之債權人，為法律上
    之利害關係人，被繼承人廖運炎已於92年6月14日死亡，僅
    遺有門牌號碼為新竹縣湖口鄉○○路108巷1號及2號12樓之
    房地產，且除印尼籍配偶廖金寶外，皆已依法拋棄繼承。然
    土地法第18條規定外國人在中華民國取得或設定土地權利，
    以依條約或其本國法律，中華民國人民得在該國享受同樣權
    利者為限。依據內政部89年9月19日台（89）內地8912799號
    函釋及93年11月18日台內地字第0930071100號函記載，在印
    尼之外國人可擁有住宅權及對國家土地有使用權，但並不被
    允許擁有土地權，因此印尼國家不符合土地法第18條平等互
    惠之規定。故被繼承人廖運炎之印尼籍配偶廖金寶無法繼承
    本國不動產，致上開不動產無人繼承等情，業經其提出被繼
    承人廖運炎除戶戶籍謄本、死亡證明書、繼承系統表、本院
    新院昭民謙92繼237字第642 0號、92繼260字第7519號民事
    庭通知、本院93年8月28日新院月92執文字第8133號民事執
    行處函、內政部89年9月19日台（89）內地8912799號函釋及
    93年11月18日台內地字第0930071100號函等件為證，且經原
    審依職權調取本院92年度繼字第260號、第237號等拋棄繼承
    卷宗核閱無誤，堪信為真，原審自得選任遺產管理人管理被
    繼承人所遺留之遺產。
  (二)被繼承人廖運炎之子女等原繼承人均已拋棄繼承，對遺產已
    無利害關係，如再選任彼等擔任遺產管理人，實難期待彼等
    將來執行職務均能克盡職守。且經本院依職權調閱本院92年
    度執字第8133號清償借款執行卷，本件拋棄繼承之子女等在
    前開執行案中，經通知履勘現場均未到場，亦徵原繼承人無
    管理之意願（見本院92年度執字第8133號93年9月10日執行
    筆錄）。本件之拋棄繼承之子女均不願擔任遺產管理人，實
    不宜選任之，故抗告人主張以被繼承人廖運炎之子女等原繼
    承人較適任擔任管理人云云，實不足採。
  (三)按遺產管理人之指定，旨在維護公益及被繼承人債權人之利
    益（見民法第1177條立法理由），是自不得以遺產管理人管
    理遺產是否有實質利益為唯一考量。再按土地增值稅照土地
    增值之實數額計算，於土地所有權移轉時，或雖無移轉而屆
    滿10年時，徵收之，土地法第176條第1項定有明文。就本件
    而言，被繼承人既遺有系爭不動產，而系爭不動產前次移轉
    為85年間，有土地及建物登記謄本在卷可稽，如於本年度拍
    賣，業已有10年之久，按前揭規定，已有增值稅之收入，拍
    賣所得之價金，就該土地所生之土地增值稅，亦需先清償土
    地增值稅後，其餘債權人始能受償，而就土地增值稅之能夠
    快速、順利地收取，亦係確保國家稅賦之收回，可謂公益之
    維護，並兼顧被繼承人之其餘債權人得以受償之利益。而代
    墊之遺產管理費用部分，類推適用破產法第97條之規定，應
    先於遺產之債權，隨時由遺產清償之，復依遺產及贈與稅法
    第17條第1項第11款之規定，管理遺產之直接必要費用，應
    自遺產總額中扣除，免徵遺產稅，是遺產管理人所代墊之遺
    產管理費用，仍可自遺產中優先受償，並無浪費國家資源或
    造成國庫損害之情形。故抗告人之管理確有維護公益之效，
    除符合上開民法第1177條之規定外，亦不違抗告人身為公務
    機關之任務，且無浪費國家資源或造成國庫損害之情形。
  (四)司法院74年10月15日（74）院台廳一字第05786號函，僅稱
    儘量避免選任抗告人為遺產管理人，並非謂不得選任抗告人
    為遺產管理人。換言之，若抗告人適當時，亦得被選任為遺
    產管理人。依據民法第1179條規定，遺產管理人之職務為：
    編製遺產清冊、為保存遺產必要之處置、聲請法院公示催告
    及公告被繼承人之債權人及受遺贈人、清償債權或交付遺贈
    物、遺產移交等。依國有財產法第9條規定，抗告人依法綜
    理國有財產事務，且財政部國有財產局組織條例第2條、第3
    條規定，抗告人之職掌既包括國有財產之清查、管理、處理
    、改良、利用、檢核、統籌調配、估價等項，且該局並設有
    接收保管組、管理處分組、改良利用組、資訊室、法制室，
    分別掌理上開事項，足見抗告人在管理財產方面，確實相當
    專業。抗告人所屬之國有財產局為代管無人承認繼承之遺產
    ，另制定有「代管無人承認繼承遺產作業要點」，亦徵抗告
    人於遺產管理人職務之操作，甚為嫻熟。因此，抗告人擔任
    本件之遺產管理人除具有公正性外，亦具有適切性。
  (五)綜上所述，抗告人為公務機關，與被繼承人廖運炎間無利害
    關係，且代管無人繼承遺產亦為其所掌之職務之一，並具有
    相當之專業能力足以勝任遺產管理人之管理職務，基此，原
    審選任抗告人為被繼承人廖運炎之遺產管理人，核無不合，
    抗告意旨認原裁定不當，求予廢棄，即無理由，應予駁回。
六、據上論結，本件抗告為無理由，依非訟事件法第21條第2項
    、第24條第1項、第46條、民事訴訟法第495條之1第1項、第
    449條第1項、第95條、第78條，裁定如主文。
中    華    民    國    95    年    5     月   16    日
                民事第一庭      審判長法  官  鄭政宗
                                      法  官  李珮瑜
                                      法  官  黃珮禎
以上正本係照原本作成。
如不服本裁定，僅得於收受本裁定正本送達後10日內，以適用法
規顯有錯誤為理由，向本院提出再抗告狀，（須附繕本一份及繳
納再抗告裁判費新台幣1,000元），經本院許可後始可再抗告。
中    華    民    國    95    年    5     月   16    日
                                      書記官  黎秀娟


司法院資訊處製作；財團法人民間司法改革基金會備份。
